臺北高等行政法院判決　　　　　　　　　　　　　　　　九十一年度簡字第九三號
　　原　　　告　統一生活事業股份有限公司
　　代　表　人　甲○○
　　訴訟代理人　戊○○
　　被　　　告　台北市政府環境保護局
　　代　表　人　沈世宏（局長）
　　訴訟代理人　丁○○
右當事人間因廢棄物清理法事件，原告不服台北市政府中華民國九十年四月十一日府
訴字第九○○二五七○一○○號訴願決定，提起行政訴訟。本院判決如左：
　　主  文
原告之訴駁回。
訴訟費用由原告負擔。
　　事  實
一、事實概要：
    被告所屬稽查人員於民國（下同）八十九年十一月十四日十二時二十五分，在原
    告設於台北市信義區○○○路○段五○○號一樓原告台北市第一分公司門市部執
    行資源回收查察勤務時，發現所設置之資源回收設施置放於收銀台側邊，因被雜
    誌架及促銷商品遮住，認其不易為市民辨識，無法達到提供市民投遞資源回收物
    之功能及目的，顯已違反廢棄物清理法之規定，遂以八十九年十一月十四日北市
    環罰字第Ｘ二二○五五一號處理違反廢棄物清理法案件舉發通知書予以告發，並
    以八十九年十二月六日廢字第Ｙ○二五二四三號處理違反廢棄物清理法案件處分
    書，處以原告新台幣（下同）六萬元罰鍰。原告不服，提起訴願，經遭駁回，遂
    向本院提起行政訴訟。
二、兩造聲明：
　(一)原告聲明求為判決：
    訴願決定及原處分均撤銷。
　(二)被告聲明求為判決：
    原告之訴駁回，訴訟費用由原告負擔。
三、兩造之陳述：
　(一)原告主張之理由：
    1.對人民違反行政法上義務之行為科處罰鍰，涉及人民權利之限制，其處罰應由
      法律定之，若法律就其構成要件，授權以命令為補充規定者，授權之內容應具
      體明確，然後據以發布命令，始符憲法第二十三條以法律限制人民之意旨，亦
      經司法院釋字第三一三號、第三四六號、第三九四號、第四○二號解釋在案。
      然被告竟依據內容不具體明確之行政命令，行政院環境保護署（下稱環保署）
      公告之物品及容器商品販賣業者資源回收設施設置規範第五條之規定：廢物品
      及容器回收設施應置賣場於明顯可見處，認定原告台北市第一分公司，涉嫌違
      反資源回收設施設置規範，科處六萬元之罰鍰。
    2.被告依環保署公告之物品及容器商品販賣業者資源回收設施設置規範第五條之
      規定，廢物品及容器回收設施應置於賣場明顯可見處，違背上揭司法院釋字等
      號解釋，其處罰之構成要件應由法律定之，若法律就其構成要件，授權以命令
      為補充規定者，授權之內容應具體明確，然後據以發布命令，始符憲法第二十
      三條以法律限制人民之意旨，而本案所依據物品及容器商品販賣業者資源回收
      設施設置規範第五條之規定，廢物品及容器回收設施應置於賣場明顯可見處，
      違反授權內容應具體明確，與憲法保障人民權利意旨不符。
    3.依據行政程序法第一百五十條規定：本法所稱法規命令，係指行政機關基於法
      律授權，對多數不特定人民，就一般事項所作抽象，對外發生法律效果之規定
      。查環保署公告之物品及容器商品販賣業者資源回收設施設置規範，並非廢棄
      物清理法授權之授權命令。被告依據廢物品及容器商品販賣業者資源回收設施
      設置規範，並非基於法律授權，而被告竟依據該設置規範第五條之規定為構成
      要件，科處原告六萬元。被告認事用法，有違法律保留原則，對人民基本權利
      及公共利益有重大影響之事項，應以法律定之，不得以廢物品及容器商品販賣
      業者資源回收設施設置規範第五條規定，作成處罰人民之依據，且原告所設置
      之資源回收設施，於被告查察時，並未以雜誌架及促銷商品遮住，致不易為市
      民辨識，無法達到提供市民投遞資源回收物之功能及目的之情形，被告處罰尚
      屬無據。
    4.綜上論述，請判決如原告訴之聲明云云。
　(二)被告主張之理由：
    1.按廢棄物清理法第十條之一規定：「物品或其包裝、容器經食用或使用後，足
      以產生下列性質之一之一般廢棄物，致有嚴重污染環境之虞者，由該物品或其
      包裝、容器製造、輸入、販賣業者負責回收清除、處理之：一、不易清除、處
      理。二、含長期不易腐化之成分。三、含有害物質之成分。四、具回收再利用
      之價值。前項一般廢棄物之種類、物品或其包裝、容器之業者範圍，由中央主
      管機關公告之；其一般廢棄物之回收清除處理辦法，由中央主管機關會同中央
      目的事業主管機關定之。．．．第一項應回收之物品或其包裝、容器之標示及
      依販賣業者種類、規模公告指定應設置資源回收設施，由中央主管機關定之。
      ．．．」同法第二十條（應係第二十三條之誤）之一第一項規定：「未依第十
      條之一規定．．．違反同條文他項規定者，處二萬元以上五萬元以下罰鍰；經
      通知限期改善，仍未遵行者，按日連續處罰。」次按廢物品及容器回收清除處
      理辦法第十條規定：「物品販賣業者、容器販賣業者及容器商品販賣業者，應
      設置資源回收設施供消費者投置，並將設置情形報請縣（市）主管機關備查。
      前項販賣業者之種類及規模由中央主管機關指定公告之；資源回收設施設置規
      範由中央主管機關定之。第一項之販賣業者，除中央主管機關另有規定外，不
      得拒絕回收標示回收標誌之廢物品或容器．．．」又環保署八十七年九月十八
      日環署廢字第○○六三七八一號公告「一般廢物品及一般容器商品販賣業者資
      源回收設施規範」第五條規定：「廢一般物品及容器回收設施應置於賣場明顯
      可見處。」另八十七年九月十日環署廢字第○○六一四二七號公告：「主旨：
      公告第一批應設置資源回收設施供消費者投置之物品及容器商品販賣業者種類
      及規模．．．公告事項：第一批應設置資源回收設施供消費者投置之物品及容
      器商品販賣業者種類及規模如下：．．．二、連鎖式清潔及化妝品零售業者：
      凡從事販賣化妝品或日常清潔用品並以連鎖型態經營之行業均屬之。．．．四
      、便利商店業：凡從事販賣生活物品（如食品、飲料、日常用品及服務性商品
      ）以滿足顧客即時所需，而以連鎖型態經營（直營或加盟）之行業均屬之。．
      ．．」。
    2.本件被告局長會同台北市議員陳孋輝、新聞媒體及被告第五科科長傅良枝（現
      任被告內湖焚化廠廠長）、股長乙○○、稽查員丙○○、丁○○等，於八十九
      年十一月十四日十二時二十五分，至原告之台北市第一分公司門市營業處所執
      行商品販賣業者資源回收設施查察時，該販賣點所設置之資源回收設施放置於
      收銀台側邊，並以雜誌架及促銷商品遮住，認其不易為市民辨識，無法達到提
      供市民投遞資源回收物之功能及目的，顯已違反上開廢棄物清理法之規定，遂
      依法告發處分。原處分卷所附稽查剪報，該雜誌架及促銷商品已移動，被告未
      即時拍照留存。
    3.原告雖主張環保署公告之設置規範違背授權內容應具體明確之原則，並違反法
      律保留原則云云。惟廢棄物清理法第十條之一就一般廢棄物之回收清除處理辦
      法之訂定已有明確授權，且廢物品及容器回收清除處理辦法第十條就資源回收
      設施規範並授權由中央主管機關定之，又廢棄物清理法第二十三條之一第一項
      亦明定違反第十條之一各項之法律效果，觀諸前揭法條甚明，原告恐有誤解。
      再者，原告所設置之資源回收設施放置於收銀台側邊，而被雜誌架及促銷商品
      遮住，原告對此並未爭執，則該等資源回收設施既難為市民所辨識，即無法達
      到提供市民投遞資源回收物之功能及目的，乃失其設置之意義，被告認原告違
      反前揭規定，未將回收設施置於賣場明顯可見處，應無不當。從而，被告依首
      揭規定處以原告台北市第一分公司六萬元罰鍰，並無不合。
    4.綜上論述，原告行政訴訟為無理由，請判決駁回原告之訴等語。
　　理  由
一、本件被告以原告台北市第一分公司違反廢棄物清理法規定，處罰鍰六萬元，原適
    用通常訴訟程序，惟因司法院令行政訴訟法第二百二十九條第一項所定適用簡易
    程序之數額增至十萬元，本件訴訟標的金額合於司法院令所定金額以內，爰改以
    簡易訴訟程序審理；又本件原告代表人於訴訟繫屬中由林蒼生變更為甲○○，並
    已具狀聲明承受訴訟，合先明。
二、本案被告未查明處分書送達日期，訴願期間無從起算，且本件原處分書送達原告
    後，被告嗣發現原處分書之違反事實乙欄填載未臻明確，乃由所屬衛生稽查大隊
    以九十年二月二十七日北市環稽貳字第九○六○○六四六○二號函知原告之台北
    市第一分公司，並隨函檢附經更正之同日期、文號之新處分書；是本件提起訴願
    日期（九十年一月十二日）距原處分書之發文日期雖已逾三十日，惟基於上開理
    由，應認訴願並未逾期。又本件原處分書之受處分人為「統一生活事業股份有限
    公司台北市第一分公司」，而原告為統一生活事業股份有限公司，依公司法第三
    條第二項之規定，分公司為受本公司管轄之分支機構，則本公司自得為分公司提
    起行政爭訟而為行政爭訟之當事人，故原告代其分公司提起行政訴訟，應予准許
    。
三、按「物品或其包裝、容器經食用或使用後，足以產生下列性質之一之一般廢棄物
    ，致有嚴重污染環境之虞者，由該物品或其包裝、容器之製造、輸入、販賣業者
    負責回收清除、處理之：一、不易清除、處理。二、含長期不易腐化之成分。三
    、含有害物質之成分。四、具回收再利用之價值。前項一般廢棄物之種類、物品
    或其包裝、容器之業者範圍，由中央主管機關公告之；其一般廢棄物之回收清除
    處理辦法，由中央主管機關會同中央目的事業主管機關定之。．．．第一項應回
    收之物品或其包裝、容器之標示及依販賣業者種類、規模公告指定應設置資源回
    收設施，由中央主管機關定之。．．．」「未依第十條之一第三項規定．．．違
    反同條文他項規定者，處二萬元以上五萬元以下罰鍰；經通知限期改善，仍未遵
    行者，按日連續處罰。」分別為行為時廢棄物清理法第十條之一及第二十三條之
    一第一項所明定。次按廢物品及容器回收清除處理辦法第十條規定：「物品販賣
    業者、容器販賣業者及容器商品販賣業者，應設置資源回收設施供消費者投置，
    並將設置情形報請縣（市）主管機關備查。前項販賣業者之種類及規模由中央主
    管機關指定公告之；資源回收設施設置規範由中央主管機關定之。第一項之販賣
    業，除中央主管機關另有規定外，不得拒絕回收標示回收標誌之廢物品或容器．
    ．．」又環保署八十七年九月十八日環署廢字第○○六三七八一號公告「一般物
    品及一般容器商品販賣業者資源回收設施設置規範」第五條規定：「廢一般物品
    及容器回收設施應置於賣場明顯可見處。」另八十七年九月十日環署廢字第○○
    六一四二七號公告：「主旨：公告第一批應設置資源回收設施供消費者投置之物
    品及容器商品販賣業者種類及規模．．．公告事項：第一批應設置資源回收設施
    供消費者投置之物品及容器商品販賣業者種類及規模如下：．．．二、連鎖式清
    潔及化妝品零售業者：凡從事販賣化妝品或日常清潔用品並以連鎖型態經營之行
    業均屬之。．．．四、便利商店業：凡從事販賣生活物品（如食品、飲料、日常
    用品及服務性商品）以滿足顧客即時所需，而以連鎖型態經營（直營或加盟）之
    行業均屬之。．．．」。
四、查本件係於八十九年十一月十四日十二時二十五分，台北市議會質詢被告有無確
    實執行環保法規後，由被告所屬局長、科長及承辦人等陪同議員及媒體記者，至
    議會附近之原告在台北市第一分公司門市營業處所執行商品販賣業者資源回收查
    察勤務時，發現所設置之資源回收設施放置於收銀台側邊，因被雜誌架及促銷商
    品遮住，認其不易為市民辨識，無法達到提供市民投遞資源回收物之功能及目的
    ，顯已違反廢棄物清理法之規定，遂由被告所屬稽查人員依法告發處分，此業據
    證人即當場執行告發之稽查人員丙○○到庭結證屬實，並有被告一般廢棄物資源
    回收列管業者稽核記錄表、相關業務科之書面說明、八十九年十一月十四日北市
    環罰字第Ｘ二二○五五一號處理違反廢棄物清理法案件舉發通知書等影本在卷可
    稽，參酌稽查時係被告所屬局長等陪同議員及媒體記者等大批人員同往，斷無可
    能以不實之事項處分原告，所稱其設置之資源回收設施放置於收銀台側邊，未被
    雜誌架及促銷商品遮住，而不易為市民辨識云云，顯不足採。原告雖又主張環保
    署公告之設置規範違背授權內容應具體明確之原則，並違反法律保留原則云云。
    經查廢棄物清理法第十條之一就一般廢棄物之回收清除處理辦法之訂定已有明確
    授權，且廢物品及容器回收清除處理辦法第十條就資源回收設施規範並授權由中
    央主管機關定之，又廢棄物清理法第二十三條之一第一項亦明定違反第十條之一
    各項之法律效果，觀諸前揭法條應甚明，原告之主張顯係故意曲解法律。按原告
    所設置之資源回收設施放置於收銀台側邊，而被雜誌架及促銷商品遮住，已見前
    述，則該等資源回收設施既難為市民所辨識，即無法達到提供市民投遞資源回收
    物之功能及目的，乃失其設置之意義，從而，被告認原告違反前揭規定，未將回
    收設施置於賣場明顯可見處，依首揭規定處以原告台北市第一分公司六萬元罰鍰
    ，並無不合，訴願決定予以維持，亦稱妥適。原告徒執前詞，訴請撤銷，為無理
    由，應予駁回。
據上論結，本件原告之訴為無理由，爰依行政訴訟法第二百三十六條、第一百九十五
條第一項後段、第九十八條第三項前段，判決如主文。
中　　華　　民　　國　　九十一　　　年　　　十二　　　月　　  三十一　　日
                     臺 北 高 等 行 政 法 院   第 七 庭
                                                    法  官　林金本
右為正本係照原本作成。
本件以訴訟事件所涉及之法律見解具有原則性者為限，始得於本判決送達後二十日內
向本院提出上訴狀並表明上訴理由，如已於本判決宣示後送達前提起上訴者，應於判
決送達後二十日內補具上訴理由（均按他造人數附繕本），且經最高行政法院許可後
方得上訴。
中　　華　　民　　國　　九十一　　　年　　　十二　　　月　　　三十一　　日
            　　　　　　　　　　　　　　    　      書記官　簡信滇
